【裁判字號】    97,財管,20
【裁判日期】    980106
【裁判案由】    選任遺產管理人
【裁判全文】
臺灣宜蘭地方法院民事裁定              97年度財管字第20號
聲  請  人  丁○○
代  理  人  林志嵩律師
相  對  人  財政部國有財產局臺灣北區辦事處宜蘭分處
法定代理人  林村材
代  理  人  張偉良
上列聲請人聲請選任被繼承人甲○○遺產管理人事件，本院裁定
如下：
    主  文
選任財政部國有財產局臺灣北區辦事處宜蘭分處為被繼承人甲○
○（男，民國○○年○○月○○日生，身分證統一編號：Ｚ000000000號
，民國97年3月11日死亡，生前最後住所：宜蘭縣羅東鎮○○里
○鄰○○路148巷9號）之遺產管理人。
准對被繼承人甲○○之繼承人為承認繼承之公示催告。
被繼承人甲○○之繼承人，應自前項公示催告最後登載新聞紙之
日起，壹年內承認繼承，上述期限屆滿，無繼承人承認繼承時，
被繼承人甲○○之遺產，於清償債權並交付遺贈物後，如有賸餘
即歸屬國庫。
聲請程序費用由被繼承人甲○○之遺產負擔。
    理  由
一、按先順序繼承人均拋棄其繼承權時，由次順序之繼承人繼承
    ，其次順序繼承人有無不明或第四順序之繼承人均拋棄其繼
    承權者，準用關於無人承認繼承之規定，民法第1176條第6
    項定有明文。次按繼承開始時，繼承人有無不明，而無親屬
    會議或親屬會議未於1個月內選定遺產管理人者，利害關係
    人得聲請法院選任遺產管理人，並由法院依公示催告程序，
    定6個月以上之期限，公告繼承人，命其於期限內承認繼承
    ，民法第1177條、第1178條第1項、第2項規定甚明。
二、聲請意旨略以：被繼承人甲○○生前與其弟乙○○將其等分
    別共有座落宜蘭縣羅東鎮○○段476、476-1地號土地、宜蘭
    縣羅東鎮○○段990建號即門牌號碼宜蘭縣羅東鎮○○路148
    巷9號房屋，設定本金最高限額抵押權新臺幣（下同）7,800
    ,000 元予聲請人，作為被繼承人甲○○與其弟乙○○向聲
    請人借款之擔保，而被繼承人甲○○與其弟乙○○於民國96
    年11月9日共向聲請人借款6,500,000元，迄今仍未清償。惟
    被繼承人甲○○業於97年3月11日死亡，而被繼承人甲○○
    之繼承人均拋棄繼承，是其繼承人處於有無不明之狀態，且
    無親屬會議或親屬會議未於1個月內選定遺產管理人，無法
    經親屬會議選定被繼承人甲○○之遺產管理人，致聲請人未
    能就被繼承人甲○○之遺產行使權利，雖利害關係人乙○○
    與被繼承人甲○○同為本件抵押債權之債務人，原聲請選任
    利害關係人乙○○為遺產管理人為適當，然利害關係人乙○
    ○經本院多次合法通知皆未到庭，目前行蹤不明，顯無法勝
    任遺產管理人之職務，爰依法聲請選任財政部國有財產局臺
    灣北區辦事處宜蘭分處擔任被繼承人甲○○之遺產管理人等
    語，並提出戶籍謄本9份、繼承系統表1份、本院97年5月8日
    宜院瑞家恭97繼152字第27853號函、本院97年7月2日宜院瑞
    家恭97繼194字第31213號函1份、收據1份、本票1份、他項
    權利證明書1份、土地、建築物改良物抵押權設定契約書1份
    、建物所有權狀1份、土地登記第二類謄本2份、建物登記第
    二類謄本1份為證。
三、經查：
  (一)被繼承人甲○○生前與其弟乙○○將其等分別共有座落宜蘭
    縣羅東鎮○○段476、476-1地號土地、宜蘭縣羅東鎮○○段
    990建號即門牌號碼宜蘭縣羅東鎮○○路148巷9號房屋，設
    定本金最高限額抵押權7,800,000元予聲請人，作為被繼承
    人甲○○與其弟乙○○向聲請人借款之擔保，而被繼承人甲
    ○○與其弟乙○○於96年11月9日共向聲請人借款6,500,000
    元，迄今仍未清償之事實，業據聲請人提出戶籍謄本2份、
    收據1份、本票1份、他項權利證明書1份、土地建築物改良
    物抵押權設定契約書1份、建物所有權狀1份、土地登記第二
    類謄本2份、建物登記第二類謄本1份為證。又被繼承人甲○
    ○於97年3月11日死亡，而被繼承人之繼承人林玄憶、林之
    亭、林祐丞、林金芳、丙○○○、乙○○、林惠真、謝林阿
    鳳皆已依法拋棄繼承，而無親屬會議或親屬會議未於1個月
    內選定遺產管理人，無法經親屬會議選定被繼承人甲○○之
    遺產管理人，致聲請人未能就被繼承人甲○○之遺產行使權
    利之事實，有戶籍謄本9份、繼承系統表1份、本院97年5月8
    日宜院瑞家恭97繼152字第27853號函1份、本院97年7月2日
    宜院瑞家恭97繼194字第31213號函1份在卷足憑，且經本院
    調取本院97年度繼字第152號、第194號拋棄繼承卷宗核閱屬
    實。因此，聲請人以對被繼承人尚有債權存在為由提出本件
    選任遺產管理人之聲請，自屬首開法條規定之利害關係人無
    訛。
  (二)而依民法第1185條規定：「…無繼承人承認繼承時，其遺產
    於清償債權，並交付遺贈物後，如有賸餘，歸屬國庫。」；
    又依國有財產法第12條規定：「非公用財產以財政部國有財
    產局為管理機關，承財政部之命，直接管理之。」；且財政
    部國有財產局為代管無人承認繼承之遺產，並制定有「代管
    無人承認繼承遺產作業要點」，故代管無人承認繼承之遺產
    ，係屬國有財產局依法應執行之事務。查被繼承人甲○○與
    其弟乙○○既以上開不動產向聲請人抵押借款，則聲請人為
    確保債權得受完全之清償，必定經過精算、評估後，始同意
    上述抵押權所擔保之權利總金額上限為7,800,000元，況上
    開不動產位於宜蘭縣羅東鎮第三市○○○○街內，具有優越
    之市場價值，此有土地登記第二類謄本2份、建物登記第二
    類謄本1份、照片4張在卷可參，且本院亦未查得被繼承人甲
    ○○尚有其他負債，堪認被繼承人與其弟乙○○所有之上開
    不動產於交易市場上應有7,800,000元之價值，被繼承人甲
    ○○遺產應大於遺債。另被繼承人甲○○之繼承人既均拋棄
    繼承，且毫無意願擔任被繼承人甲○○遺產之遺產管理人，
    如再強行選任渠等擔任遺產管理人，衡情實難期待渠等能善
    盡遺產管理人之職責，與遺產管理之本意即不相符，參以法
    定繼承人一般客觀上多缺乏遺產管理之專業知識及管理能力
    ，難認屬適當之遺產管理人之人選。相對於此，財政部國有
    財產局依法係非公用財產之管理機關，備有財產管理之專才
    ，並具相當之公信力，雖其經費支出屬國家資源，但保護無
    人繼承財產之債權人權利，亦屬政府之義務，選任具有管理
    專才及公信力之財政部國有財產局為被繼承人甲○○之遺產
    管理人，顯較其他已無繼承意願而拋棄繼承之人為適當。甚
    者，被繼承人之遺產，倘無人承認繼承時，將於清償債權，
    交付遺贈物後，歸屬國庫，則職司國有財產管理之機關，當
    係最為適合擔任遺產管理之人。故為使被繼承人遺產之處置
    順利進行，本院爰選任財政部國有財產局臺灣北區辦事處宜
    蘭分處為被繼承人甲○○之遺產管理人，並依法為承認繼承
    之公示催告。
四、依非訟事件法第157條，裁定如主文。
中    華    民    國    98    年     1    月     6    日
                      臺灣宜蘭地方法院家事法庭
                          法  官  蘇錦秀
以上正本與原本無異。
如不服本裁定，應於裁定送達後10日內向本院提出抗告狀（應附
繕本）。
中    華    民    國    98    年    1     月    6     日
                          書記官  邱淑秋


司法院資訊處製作；財團法人民間司法改革基金會備份。
